臺灣士林地方法院民事判決　　　　　　　93年度訴字第1363號
原　　　告　財政部國有財產局台灣北區辦事處
法定代理人　丙○○
訴訟代理人　乙○○
被　　　告　甲○○
上列當事人間返還土地等事件，本院於民國94年5 月31日言詞辯
論終結，判決如下：
    主  文
被告應將坐落在臺北市○○區○○段二小段五之一地號土地上如
附圖斜線部分所示、面積參佰陸拾柒平方公尺之車庫及犬舍等鐵
棚、鐵架拆除，並將土地返還原告。
被告應給付原告新台幣參佰零壹萬貳仟肆佰伍拾壹元，及其中新
台幣伍拾萬捌仟捌佰陸拾陸元部分，自民國九十三年十一月二十
日起，其中新台幣貳佰伍拾萬參仟伍佰捌拾伍元部分，自民國九
十四年五月十八日起，均至清償日止，按年息百分之五計算之利
息。
被告應自民國九十三年十月一日起至第一項之車庫、犬舍等鐵棚
、鐵架拆除，將土地返還原告之日止，按月給付原告新台幣參萬
壹仟壹佰玖拾伍元。
原告其餘之訴駁回。
訴訟費用由原告負擔百分之二，餘由被告負擔。
本判決第一項，於原告以新台幣伍佰伍拾萬元、第二項於原告以
新台幣壹佰萬元、第三項於原告按月以新台幣壹萬元為被告供擔
保後，得假執行。
原告其餘假執行之聲請駁回。
    事實及理由
一、按訴狀送達後，原告不得將原訴變更或追加他訴，但經被告
    同意者、擴張或減縮應受判決事項之聲明者，不在此限。又
    被告於訴之變更或追加無異議，而為本案之言詞辯論者，視
    為同意變更或追加。民事訴訟法第255 條第1 項但書第1 款
    、第3 款及第2 項定有明文。本件原告原僅依不當得利聲請
    核發支付命令，請求被告給付新台幣（以下同）508,866 元
    ，及自支付命令送達翌日起至清償日止按年息百分之5 計算
    之利息，經被告依法異議而視為起訴。嗣後復追加依據民法
    第76 7條規定，請求被告拆除地上物，並擴張請求給付之數
    額為3,012,451 元，及自支付命令送達翌日起至清償日止，
    按年息百分之5 計算之利息，並自民國93年10月1 日起至拆
    除地上物，將土地返還原告之日止，按月給付31,195元。核
    其所為，乃訴之追加及擴張應受判決事項之聲明，而被告就
    追加部分並未加異議，而為本案言詞辯論，依據首揭規定，
    自應准許。
二、原告起訴主張：坐落台北市○○區○○段2 小段5 之1 地號
    土地（以下稱系爭土地）為中華民國所有，原告為管理機關
    。被告未經原告同意，亦無合法之權源，竟擅自在其上搭建
    車庫、犬舍等鐵棚及鐵架（以下稱系爭地上物），而無權占
    用其中如附圖所示斜線部分，面積367 平方公尺之土地。為
    此，依據民法第767 條規定，請求被告將設在附圖斜線部分
    所示土地上之系爭地上物拆除。另依不當得利之法律關係，
    請求被告給付依所占用之面積，按公告地價（應為申報地價
    之誤繕）年息百分之5 計算返還不當得利，則自85年11月1
    日起至93年9 月30日止部分，被告應給付原告3,012,451 元
    。另自93年10月1 日起至地上物拆除返還土地之日止，每月
    則應給付31,195元等語，並聲明求為判決：(一)被告應將坐落
    在系爭土地上如附圖斜線部分所示位置及面積之系爭地上物
    拆除，並將土地返還原告。(二)被告應給付原告3,012,451 元
    ，及自支付命令送達翌日起至清償日止，按年息百分之5 計
    算之利息。(三)被告應自民國93年10月1 日起至拆除地上物，
    將土地返還原告之日止，按月給付原告31,195元。(四)願供擔
    保，請准宣告假執行。
三、被告則以：被告僅在自己所有坐落台北市○○區○○段2 小
    段50地號土地上興建房屋，並未占用原告所有土地，系爭地
    上物均為其於78年間所建設，惟車庫部分亦為被告所有之土
    地，地政人員測量有誤。況被告本即有眾多土地，無須占用
    原告之土地，原告所為實屬連續恐嚇、敲詐云云置辯，並聲
    明求為判決：原告之訴駁回。
四、按國有財產撥給各地國家機關使用者，名義上雖仍為國有，
    實際上即為使用機關行使所有人之權利，故本院對於是類財
    產，向准由管領機關起訴，代國家主張所有權人之權利（最
    高法院51年度台上字第2680號判例意旨參照）。原告以系爭
    土地屬國有，本於管理機關之地位，起訴請求判決如上開聲
    明，並提出土地登記謄本為證（卷一第13頁），核與前揭判
    例意旨相符，應先敘明。
五、原告主張依據民法第767 條規定及不當得利之法律關係，請
    求被告拆除地上物後返還土地，並給付不當得利等情，被告
    則以前開情詞置辦。是本件爭執要點闕在於：被告設置之車
    庫、犬舍等地上物是否占用系爭土地、被告占用有無合法權
    源、原告得否請求拆除占用如附圖斜線部分所示土地之地上
    物及原告得否請求被告返還占用土地之不當得利等項。茲謹
    析述如后：
  (一)被告設置之地上物確有占用系爭土地：
  1.查系爭土地為中華民國所有，管理人為原告，業如前述。而
    系爭地上物為被告於78年間所設置，復為被告所自認，該等
    犬舍及車庫經本院囑由台北市中山地政事務所派員現場測量
    之結果，經檢送如附圖所示之複丈成果圖顯示，系爭地上物
    確有佔用該圖斜線部分所示之系爭土地面積367 平方公尺，
    ，核與原告主張相符，堪信主張為真實。
  2.被告雖抗辯伊土地甚多，無佔用系爭土地之必要，且從空照
    圖顯示亦無占用事實云云，並提出空照圖影本、地籍圖等為
    證（卷二第61頁以下）。然被告所提出之空照圖為影印本，
    實無從辨識系爭地上物坐落何在，而所提出地籍圖僅顯示原
    申請建築之位置，實際上是否按圖建築、系爭地上物是否佔
    用系爭土地，均無法從該等地籍圖得知，其執此抗辯，仍屬
    無據，難認可採。
  (二)被告並無合法占用之權源：被告所設置之系爭地上物占用如
    附圖所示斜線部分達367 平方公尺，而被告僅抗辯未占用，
    然非可採，已如前述，並未舉證證明有何合法占用之權源，
    即屬無權占有甚明。
  (三)原告得請求被告拆除附圖斜線所示土地上地上物：按「所有
    權人對於無權占有或侵奪其所有物者，得請求返還之；對於
    妨害其所有權者，得請求除去之。」民法第767 條前段、中
    段定有明文。系爭土地為中華民國所有，原告為管理機關，
    被告無占有使用之合法權源，而在其上設置系爭地上物，占
    用系爭土地中如附圖所示斜線部分面積367 平方公尺之土地
    ，乃無權占有並妨害所有權人行使所有權，依據上揭民法第
    767 條前段及中段規定，原告請求被告將系爭地上物拆除，
    並將土地返還予原告，自屬有據。
  (四)原告得請求被告返還占用土地之不當得利：按無法律上之原
    因而受利益，致他人受損害者，應返還其利益，民法第179
    條定有明文。再無權占有他人土地、房屋，可獲得相當於租
    金之利益，最高法院著有61年度台上字第1695號判例可資參
    照。本件被告無法律上之正當權源而在系爭土地上設置地上
    物，進而長期占用該土地如附圖所示斜線部分之土地，並未
    曾支付任何對價，其行為構成無權占有，揆之上開意旨，堪
    認為其占有使用系爭土地乃獲有相當於租金之不當得利，並
    因而導致原告受有損害，原告即得請求被告返還所受之利益
    ，被告抗辯原告係恐嚇、勒索云云，委無可取。而原告前告
    訴被告竊佔案件，雖經台灣士林地方法院檢察署檢察官以91
    年度偵字第1164號予以不起訴處分，並據被告提不起訴處分
    書1 件為證（卷二第21頁），然揆之該不起訴處分之理由，
    乃論斷被告縱有竊佔，追訴權時效亦經完成等語，資為其理
    由，核與本件被告是否確有合法占用權源之判斷無涉，自不
    得據為有利於被告認定之依據。
  (五)被告應返還之不當得利：
  1.按「不當得利之受領人，依其利益之性質或其他情形不能返
    還者，應償還其價額。」，民法第181 條但書定有明文。本
    件被告無權占用系爭土地，因而獲得占有使用之利益，因依
    其性質為不能返還，是依據上開規定，即應償還其價額。
  2.第按關於相當於租金之利益之計算標準，應參酌土地法第10
    5 條、第97條第1 項之規定，予以計算較為客觀公允（最高
    法院81年度台上字第339 號判例參照）。再按城市地方房屋
    之租金，以不超過土地及其建築物申報總價額年息百分之10
    為限，土地法第97條第1 項定有明文，此項規定於租用基地
    建築房屋準用之，同法第105 條亦有明文。其次，所謂土地
    價額係指法定地價而言；土地所有人依土地法所申報之地價
    為法定地價，土地所有權人未於公告期間申報地價者，以公
    告地價（並非公告現值）百分之80為其申報地價，土地法第
    148 條、土地法施行法第25條、平均地權條例第16 條 前段
    亦定有明文，故土地法第97條第1 項所謂之申報地價，即指
    該土地之申報地價而言。又所謂年息百分之10為限，乃指基
    地租金之最高限額而言，並非一律依照申報價額年息百分之
    10計算之，尚須斟酌基地位置、工商繁榮程度、使用人利用
    基地之經濟價值、所受利益及社會情感等情事而為決定。
  3.被告占用系爭土地，乃係供興建車庫、犬舍使用，而系爭土
    地所在位置為台北市內湖區，周圍悉為2 至4 層樓之別墅區
    ，鄰近公共電視台及康寧護校，附近為住宅區，較少商家，
    業據本院履勘屬實，有勘驗筆錄附卷可按（卷二第1 頁）。
    原告起訴請求被告按申報地價年息百分之5 計算返還不當得
    利，本院依據上開被告使用系爭土地之情況、坐落位置、交
    通便利性及繁榮程度等情狀，認原告主張按申報地價年息百
    分之5 計算，請求被告返還相當於租金之不當得利，並未逾
    適當之範圍，應為有據。
  4.系爭土地每平方公尺申報地價，自85年11月1 日起至86年6
    月30日止為18,700元、自86年7 月1 日起至89年6 月30日止
    為20,500元、自89年7 月1 日起至82年12月31日止為21,400
    元、自93年1 月1 日起迄今為20,400元，則按年息百分之5
    計算，被告自85年11月1 日起至93年9 月30日止，依上開申
    報地價，按被告占用367 平方公尺計算之結果，應給付原告
    3,013,076 元，原告就此僅請求給付3,012,451 元，未逾其
    得請求之數額，要無不合。另自93年10月1 日起至地上物拆
    除返還土地之日止，每月則應給付31,195元（詳如附件計算
    書），原告請求如數給付，亦屬有據。
  5.另按「給付無確定期限者，債務人於債權人得請求給付時，
    經其催告而未為給付，自受催告時起，負遲延責任。其經債
    權人起訴而送達訴狀，或依督促程序送達支付命令，或為其
    他相類之行為者，與催告有同一之效力。」；「遲延之債務
    ，以支付金錢為標的者，債權人得請求依法定利率計算之遲
    延利息。但約定利率較高者，仍從其約定利率。」；「應付
    利息之債務，其利率未經約定，亦無法律可據者，週年利率
    為百分之五。」民法第229 條第2 項、第233 條第1 項、第
    203 條分別定有明文。原告於93年11月5 日向本院聲請對被
    告發支付命令，請求被告給付508,866 元，及自支付命令送
    達翌日起至清償日止按年息百分之5 計算之利息，經本院准
    許而核發93年度促字第25169 號支付命令，並於同年月19日
    送達被告。嗣經被告依法異議後，視為起訴，原告復於94年
    5 月13日具狀擴張請求之數額如上開訴之聲明，而該擴張書
    狀，由本院郵寄而於94年5 月17日送達，有送達證書2 件附
    卷可按，且此不當得利返還之請求，確為無確定期限之債，
    原告得隨時請求或催告，原告以支付命令與擴張書狀之送達
    向被告請求，應認與催告有同一效力，被告迄今未付，應自
    原告請求時起負遲延責任，依據上開規定，原告自得請求加
    計法定遲延利息。是原告所請求關於利息部分，於其中508,
    866 元自93年11月20日起、其中2,503,585 元（0000000-00
    0000＝0000000）自94 年5 月18日起，均至清償日至止，按
    年息百分之5 範圍內，亦有理由，至逾此所為請求，則屬無
    據。
六、從而，原告主張依據不當得利之法律關係，請求被告給付如
    訴之聲明，於請求被告(一)將坐落在系爭土地上如附圖斜線部
    分所示位置、面積367 平方公尺之系爭地上物拆除，並將土
    地返還原告。(二)給付3,012,451 元，及其中508,866 元部分
    自93年11月20日起、其中2,503,585 元部分自94年5 月18日
    起，均至清償日至止，按年息百分之5 計算之利息。(三)自93
    年10月1 日起至系爭地上物拆除返還土地予原告之日止，按
    月給付31,195元等項範圍內，為有理由，應予准許。至超過
    上開核許部分，則屬無據，應予駁回之。
七、原告陳明願供擔保，聲請宣告假執行，經核於其勝訴之範圍
    內，於法並無不合，爰酌定相當擔保金額予以准許，其餘假
    執行之聲請，因訴經駁回而失所附麗，應併予駁回之。
八、據上論結，原告之訴為一部有理由、一部無理由，依民事訴
    訟法第79條、第390 條第2 項判決如主文。
中　　華　　民　　國　　94　　年　　6 　　月　　21　　日
                  民事第一庭法  官  蕭錫証
以上正本係照原本作成。
如對本判決上訴須於判決送達後20日內向本院提出上訴狀
中　　華　　民　　國　　94　　年　　6 　　月　　8 　　日
                            書記官  林令令
